臺灣高等法院刑事判決　　　　　　　　　　　　　九十一年度上訴字第一五五九號
　　上　訴　人
　　即　被　告　乙○○
　　選任辯護人　張質平
右列上訴人，因殺人未遂案件，不服臺灣桃園地方法院九十年度訴字第一六五七號，
中華民國九十一年三月十四日第一審判決（起訴案號：臺灣桃園地方法院檢察署九十
年度偵字第一三八三五號）提起上訴，本院判決如左：
    主  文
原判決撤銷。
乙○○殺人未遂，累犯，處有期徒刑伍年陸月。
扣案之西瓜刀壹把沒收。
    事  實
一、乙○○曾於民國八十二年、八十四年間，分別因違反麻醉藥品管理條例及違反藥
    事法等案件，經臺灣宜蘭地方法院各判處有期徒刑五月，三月，於八十六年四月
    十六日接續執行完畢，猶不知悔改，因不滿友人甲○○於九十年七月十日下午八
    時許，至其位於桃園縣龜山鄉大坑五號之二十三嘉積有限公司公司搗毀電腦喇叭
    物品約值新台幣（下同）二、三百元（毀損部分未據告訴），即於九十年七月十
    日下午九時許，攜帶其所有刀刃長約四十四公分，刀柄長約十一公分之西瓜刀一
    把，至甲○○所經營位於桃園縣桃園市○○○街一九六號公司內，欲質問甲○○
    。因雙方一言不合，乙○○一時氣憤，即基於殺人之犯意，在甲○○毫無預警之
    情況下，持其所攜帶之上開西瓜刀，以該西瓜刀銳利之刀鋒部分，由上往下正面
    朝甲○○之頸肩部、肩膀及頭部等人體重要、脆弱部位猛砍數刀，甲○○雖舉起
    雙手抵擋，乙○○仍無停手之意，繼續砍殺，並口稱：「給你死」、「幹你娘」
    等語，致甲○○受有背部多處撕裂傷及左肩多處撕裂傷（２０ｃｍ×５ｃｍ二處
    ，８ｃｍ×２ｃｍ二處，１０ｃｍ×４ｃｍ二處）；左前臂撕裂傷併肌腱斷裂（
    ６×１ｃｍ）；左手掌撕裂傷（４×０‧５ｃｍ）；左尺骨及肩胛骨線形骨折；
    頭皮撕裂傷併缺損。甲○○為避免自己繼續遭受砍殺，即負傷勉力抓取電風扇往
    乙○○砸去，而擊落乙○○手持之西瓜刀，此時，適有巡邏警車經過，甲○○見
    狀即衝出門外求救，乙○○因見警車經過，即自行駕車離去，而巡邏員警見附近
    民眾手指前址有狀況，則前往上址查訪，發覺甲○○之子身上沾有血跡察覺有異
    ，且當時有輛車自上址駛離，即上前追捕，雖未追及，然在附近發現當時大量失
    血性休克之甲○○即先行將甲○○送醫急救，始倖免一死，而查獲上情，並扣得
    乙○○所有西瓜刀一把。
二、案經甲○○訴由桃園縣警察局桃園分局報告臺灣桃園地方法院檢察署檢察官偵查
    起訴。
    理  由
一、訊據上訴人即被告乙○○固自承曾於右揭時、地持西瓜刀砍傷被害人甲○○致其
    受有前揭傷害等情不諱，惟矢口否認有殺人之犯意，辯稱：西瓜刀係其返回宜蘭
    露營烤肉後即放在車上，當天攜帶係因擔心甲○○會對其不利為壯膽才帶，當時
    係甲○○先手拿電風扇丟伊，且被甲○○激到，才會由上往下以刀背朝甲○○揮
    刀，是不小心才劃到甲○○的頭，甲○○的傷是雙方扭打時不小心所致，伊見甲○○已經流血並跑出屋外，即先行開車離去，當時若真要殺甲○○，伊有能力殺
    死甲○○，伊當天絕無砍死人的意思，連教訓意思均無，且會持刀朝甲○○肩膀
    砍下，係因不知肩膀有動脈，揮肩膀應該不會失血過多而死亡云云。經查：
  （一）右揭犯罪事實，業據告訴人即被害人甲○○於警訊時證述：「當時我與太太
        丙○○在屋內交談，乙○○突然持西瓜刀進入屋內，開口問：『你都把我當
        細漢』 (以台語發音) 後，就持刀向我正面砍下，我便以椅子及電風扇抵抗
        ，我太太上前阻擋乙○○，三人就倒於地下。乙○○起身後又繼續向我砍殺
        ，此時我向前撲上乙○○後，刀子掉落於地，剛好看見門外有巡邏車經過便
        衝出求救，而乙○○見警方抵達隨即駕車離去。」、「（問：乙○○砍殺過
        程中是否有說話？說何話？）他除持刀砍殺我外，並有說「幹你娘」及「給
        你死」 (台語) 等話語，他是邊說邊砍。」（偵查卷第七頁背面、第八頁參
        照）；其於檢察官偵訊時另證稱：「有，他一進門，便拿刀砍下去，用刀鋒
        砍到我的頭，我往旁閃，他繼續砍，背部亦受傷。」、「我們扭打時，小孩
        子出去求救，我是用電風扇擋『李』（即乙○○）的刀，使其掉落才扭打，
        警察原要去追『李』，但為救我而將我送醫。」、「第一刀便說『給你死』
        」（偵查卷第二十一頁背面）等語綦詳，核與證人即目擊者丙○○於警訊時
        證稱：「當時乙○○手持西瓜刀（黑柄）由門口走入屋內質問我先生甲○○
        ：『啊！你現在是要怎樣？』 (台語發音) ，我先生亦反問。此時乙○○便
        持西瓜刀向甲○○肩膀砍下約三、四次，甲○○亦拿電風扇丟擲抵抗且將西
        瓜刀擊落，乙○○便轉頭離去。」、「他只是一直說：『你是要怎樣？』以
         (台語發音) 。」（偵查卷第九頁背面、第十頁）等情相符，而告訴人甲○○因被告之砍殺致受有背部多處撕裂傷及左肩多處撕裂傷（２０ｃｍ×５ｃ
        ｍ二處，８ｃｍ×２ｃｍ二處，１０ｃｍ×４ｃｍ二處）；左前臂撕裂傷併
        肌腱斷裂（６×１ｃｍ）；左手掌撕裂傷（４×０‧５ｃｍ）；左尺骨及肩
        胛骨線形骨折；頭皮撕裂傷併缺損；失血性休克等傷害一節，並有行政院衛
        生署桃園醫院九十年七月十八日診字第桃衛醫字第零陸壹號傷害診斷證明書
        一紙及證人甲○○送醫時所攝照片十五紙在卷可稽（偵查卷第十二頁及原審
        卷參照），此外，尚有西瓜刀一把扣案可資佐證，堪信為真實。又按刑法所
        規定殺人未遂罪與傷害罪之區別，固應視加害人加害之初有無殺意為斷，不
        能僅以受傷處是否為致命部位及傷勢輕重如何，據為認定有無殺意之唯一標
        準，惟仍可就行為人之動機、手段、所使用之凶器、下手之輕重、致傷之結
        果及行為後之情狀等綜合觀察論斷。本案被告與告訴人甲○○間原係客戶關
        係，且於被告持刀至告訴人甲○○辦公室前一小時，告訴人甲○○甫因懷疑
        被告與其妻丙○○有不良交往，而砸毀被告辦公室內電腦啦叭物品，被告始
        持其所有平時置放在車內之西瓜刀一把至上址找告訴人甲○○理論一節，為
        被告所自承，核與告訴人甲○○證述情節相符，堪信為真實。稽之被告於發
        覺辦公室遭砸後即攜帶鋒利之西瓜刀找告訴人甲○○，足徵其係基於尋仇殺
        人之意；再參以被告於告訴人甲○○並無向其道歉之意後，隨即以其所攜帶
        之西瓜刀朝告訴人甲○○之頭部及肩膀砍去，益顯其係基於殺人犯意，且殺
        意甚堅，再被告係以右手握住刀柄，以刀鋒從上方劈下，第一刀就砍靠近頸
        部之肩膀，進而並砍殺告訴人甲○○之頭部，致其受有背部多處撕裂傷及左
        肩多處撕裂傷（２０ｃｍ×５ｃｍ二處，８ｃｍ×２ｃｍ二處，１０ｃｍ×
        ４ｃｍ二處）；左前臂撕裂傷併肌腱斷裂（６×１ｃｍ）；左手掌撕裂傷（
        ４×０‧５ｃｍ）；左尺骨及肩胛骨線形骨折；頭皮撕裂傷併缺損；失血性
        休克等傷害，倘若未經緊急處理，有生命危險之虞等情，業據告訴人甲○○
        及證人丙○○於警、檢偵訊時陳述明確，並有行政院衛生署桃園醫院九十年
        七月十八日診字第桃衛醫字第零陸壹號傷害診斷證明書及該院九十一年一月
        十八日桃醫醫秘字第２１號函各一紙在卷可憑（偵查卷第十二頁及原審卷參
        照），足認告訴人甲○○上開傷勢及受傷部位，顯有致命危險無訛。蓋人體
        之頭部、頸部乃屬身體之要害，對該部位攻擊最易致人發生生命危險，此乃
        一般人所知之常識，被告自不例外。稽之被告對於告訴人甲○○之攻擊部位
        均集中在頭部及頸肩部等屬人體要害部位，而西瓜刀復屬銳利之刀器，其持
        西瓜刀砍殺甲○○之頭部、肩部，且深及骨頭並造成骨折，足見其用力之猛
        ，足以取人性命，此當為被告所明知或可得預知。其在有此認識之情況下仍
        然下手為之，堪認被告有置告訴人甲○○於死地之殺人犯意。被告辯以不知
        肩膀有血管可致人於死、無意殺人是嚇阻云云，為卸責之詞，不足採信。
  （二）被告雖辯稱：行兇用之刀，係其平日露營所用，當天帶刀是為壯膽，該刀鋒
        凹痕係露營時砍竹所致，其當日係以刀背砍傷告訴人甲○○云云；而證人丙○○於檢察官偵訊時、本院調查中亦附和稱被告係以刀背砍傷告訴人甲○○
        等語。惟查：被告當天攜帶西瓜刀進入告訴人甲○○辦公室時，即明知現場
        僅有甲○○、丙○○及該二人之一幼子在場，倘其攜帶該把刀僅係為壯膽，
        於見現場無其他人時，當無繼續手持該刀理論之必要，是被告空言辯稱僅係
        為壯膽云云，顯屬無稽：再被告當時係以刀鋒朝告訴人甲○○之肩膀及頭部
        砍殺一節，業據告訴人甲○○於警訊及檢察官偵訊時指證歷歷，並於本院證
        稱：警訊所述，應該沒有錯云云（見本院九十一年六月十九日筆錄），且告
        訴人甲○○左尺骨及肩胛骨骨折，因骨折線形銳利應為利器所致一節，亦有
        行政院衛生署桃園醫院九十一年一月十八日桃醫醫秘字第２１號函一紙附於
        原審卷可稽，並有告訴人甲○○當時送醫所攝照片十五紙附於原審卷可憑，
        參以被告行兇用之西瓜刀刀長約五十公分（手把部分約十三公分），寬約七
        公分，被告所使用之西瓜刀，經檢察官勘驗結果：一、經勘驗刀柄長十一公
        分，刀刃長四十四公分、上沾有血跡。二、另就刀鋒、刀背部分肉眼觀察，
        刀背無凹損，刀鋒部分有凹痕或凸起痕跡，刀鋒部分有血跡，刀背部分無。
        三、整把刀已成彎曲狀，並製成勘驗筆錄在卷可憑，且經原審當庭勘驗結果
        ，該把刀之客觀情狀亦確如上開勘驗筆錄所載，又經本院檢送甲○○之診斷
        證明書影本及扣案西瓜刀函請行政院衛生署桃園醫院鑑定甲○○所受之傷勢
        究係扣案西瓜刀鋒或刀背所致？亦據函覆略稱：甲○○之背、左肩、頭皮及
        左前臂傷口切口整齊，併有肩胛骨及尺骨線形缺折，應係由鋒利器物所造成
        。以該西瓜刀而言，應係刀鋒所造成。左前臂之傷口併肌肉斷裂及尺骨線形
        刻痕、肌肉切面整齊，無法由刀背造成云云，亦有行政院衛生署桃園醫院桃
        醫醫秘字第０５４０２號函附卷可稽。足認告訴人甲○○肩膀、頭部等所受
        之傷害，應係西瓜刀刀鋒砍殺所致。至證人丙○○雖於原審及本院證稱被告
        當時係以刀背砍傷告訴人甲○○等語，惟證人丙○○於檢察官當日先前偵訊
        時卻稱：「‧‧‧，看到他（即乙○○）拿刀背進來，但不知砍下去是那一
        面，‧‧‧。」等語，查證人丙○○於當時情況極為緊急之際，是否確實親
        見被告係以刀背或刀鋒向告訴人甲○○砍下，即非無疑，何況又與上開證據
        不符，因此證人丙○○上開證述即難遽信，從而不得據為有利被告之認定。
        是被告此部分所辯，亦難以採信。
  （三）再告訴人甲○○於警訊及檢察官偵訊時均堅稱：被告邊砍邊說「幹你娘，給
        你死」等語，而其於原審則因與被告和解，而改稱不確定有無講云云，並於
        本院陳稱：當時受傷，頭皮都被削下，我現在忘記了等語（見本院九十一年
        六月十九日筆錄），其言語游疑，顯見是事後因已和解而迴護被告之詞，不
        足採信。稽之被告係在所持西瓜刀遭告訴人甲○○丟電扇擊落，且見告訴人
        甲○○已血流全身，並衝出屋外始停手離開前址，惟其於停手前，不僅未顧
        告訴人甲○○之掙扎抵抗，仍邊喊「給你死」邊朝告訴人甲○○砍殺多刀，
        且係分別砍向告訴人甲○○之頭部、背部，雖其並未尾隨告訴人甲○○之後
        繼續追殺之，惟被告殺人之意已甚明，絕非僅有單純「嚇阻」之意。
    綜上所述，被告持以行兇之西瓜刀，乃鋒銳利器，以之刺殺人之頭部等身體要害
    ，足以致人於死，自為被告所得預見。詎其猶持以猛砍告訴人甲○○之身體要害
    部位，並深及骨頭造成骨折，雖甲○○因及時送醫，未造成死亡之結果，但被告
    有殺人之犯意至明。本件事證明確，被告上開犯行堪以認定。
二、查被告基於殺人之犯意朝告訴人甲○○身上連砍數刀，而甲○○因及時送醫，致
    未造成死亡之結果，核其所為，係犯刑法第二百七十一條第二項、第一項之殺人
    未遂罪。又被告前曾於八十二年、八十四年間，分別因違反麻醉藥品管理條例及
    違反藥事法等案件，經臺灣宜蘭地方法院各判處有期徒刑五月，三月，於八十六
    年四月十六日接續執行完畢，此有本院被告全國前案紀錄表在卷可按，其於五年
    內再犯本件有期徒刑以上之罪，為累犯，除法定刑死刑、無期徒刑部分不得加重
    外，應依刑法第四十七條規定，依法加重其刑。又被告雖持刀殺人，但未生死亡
    之結果，為未遂犯，爰依刑法第二十六條前段之規定減輕其刑，並依刑法第七十
    一條規定，先加後減之。
三、原審據以論科，被告上訴意旨否認有殺人犯意，指摘原判決不當，固無可取，惟
    被告與告訴人甲○○間並無金錢債務糾紛，業據雙方供述無異，原判決認定被告
    與告訴人雙方間尚有金錢債務糾紛，核與事實不符，自有未洽，原判決既有上述
    之可議，自應由本院將原判決撤銷改判，審酌被告僅因一時氣憤即在甲○○之妻
    、子面前以西瓜刀連續對告訴人甲○○砍殺數刀，手段兇殘、告訴人甲○○所受
    傷勢嚴重，所生之危害非輕，惟其犯後已與告訴人甲○○達成和解，甲○○並向
    原審撤回其所提出之殺人未遂告訴，有撤回告訴狀一紙附於原審卷可憑等一切情
    狀，量處有期徒刑五年六月。扣案之西瓜刀一把，係被告所有供犯本罪所用之物
    ，業據被告供承在卷，併依刑法第三十八條第一項第二款規定，宣告沒收。
據上論斷，應依刑事訴訟法第三百六十九條第一項前段、第三百六十四條、第二百九
十九條第一項前段，刑法第二百七十一條第二項、第一項、第四十七條、第二十六條
前段、第三十八條第一項第二款，判決如主文。
本案經檢察官周誠南到庭執行職務
中      華      民      國    九十一    年      八      月    二十七    日
                              臺灣高等法院刑事第二庭
                                  審判長法  官  蔡  長  溪
                                        法  官  林  俊  益
                                        法  官  楊  貴  志
右正本證明與原本無異。
如不服本判決應於收受送達後十日內向本院提出上訴書狀，其未敘述上訴之理由者並
得於提起上訴後十日內向本院補提理由書（均須按他造當事人之人數附繕本）。
            書記官  胡      儀
中      華      民      國    九十一    年      八      月    二十九    日
附錄：本案論罪科刑法條全文
刑法第二百七十一條
殺人者，處死刑、無期徒刑或十年以上有期徒刑。
前項之未遂犯罰之。
預備犯第一項之罪者，處二年以下有期徒刑。
